臺灣嘉義地方法院民事判決
109年度朴簡字第265號
原      告  葉富翔  
訴訟代理人  葉燕芬  
被      告  福安宮  
法定代理人  葉朝宗  
上列當事人間請求確認界址事件，本院於民國111年1月14日言詞
辯論終結，判決如下：
    主      文
確認原告所有坐落嘉義縣○○市○○段00000○00000地號土地與被告
所有坐落同段692、695地號土地之經界線為如附圖編號A─B─C所
示連線。
訴訟費用由原告負擔。
    事實及理由
一、原告主張：
　㈠他案訴訟中，被告以民國108年5月6日嘉義縣水上地政事務所
    複丈果圖為憑，稱原告之建物占用被告所有嘉義縣○○市○○段
    000○000地號土地，請求拆屋還地，惟查，前開測量結果係
    基於控制點偏移之前提下所做成而生誤差，蓋原告之兄葉金
    義曾於96年間就鄰近693-1、694地號土地之同段803地號土
    地向地政機關申請鑑界，測量人員於96年12月27日赴現場施
    測，詎料竟查無相關控制點得為測量基準，並經告知係因該
    地段土地有控制點偏移之情形所致，足徵本件系爭界址確有
    重新確認之必要，況且，依地籍套繪圖顯現之地籍現況，同
    屬原告所有之同段723地號土地上，現作人行道公共設施使
    用，然依土地謄本之記載，723地號土地之使用地類別係為
    乙種建築用地，即生土地謄本之登載內容與實際使用情形不
    符之異常；再者，道路南面土地上門牌號碼36之16號至40號
    之8數建物，原均係沿地籍界線所建，然依前開地籍套繪圖
    所示，建物臨路面之現況，均占用同段738地號、使用地類
    別交通用地之土地；則依前開所舉地籍圖界線與土地實際使
    用情形不符之案例，足證本件系爭界址確有往南偏離之誤差
    ，末以原告所有建物坐落於693-1、694地號土地年代久遠，
    已不可考，依109年嘉義縣財稅局核發之房屋稅籍證明書，
    系爭建物折舊年數為61年，足認系爭建物坐落於該地已逾60
    年，而此漫長期間，系爭建物未曾與鄰地生任何爭議或訴訟
    ，系爭建物北面更有依地籍興建之圍牆與鄰地相隔，足證系
    爭建物係依地籍線所建而無占用他人土地之情形，綜合前開
    事證，堪認原告關於系爭毗鄰土地間經界線應以如重測前地
    籍圖所示地籍線為準之主張為有理由，本件系爭界址確有重
    新確認之必要。
　㈡依82年地籍重測後之地籍調查表，原告所有723地號土地，係
    作住宅之用，其上不可能有人行道，本件系爭界址確已偏離
    南移，國土測繪中心鑑定書略以現況地籍圖與原地籍圖相符
    云云，惟依82地籍重測後之地籍調查表，原告所有723地號
    土地，係作住宅之用，然依現況地籍圖，原告所有723地號
    土地係作人行道之用，足見本件系爭界址確已偏離南移。鑑
    定結果僅稱現況A─B─C黑色連接實線，與重測前之A…B…C藍色
    連接線相符，認定鑑測結果與地籍重測成果相符云云，惟未
    見測量方式之記載，又所憑原地籍圖究指為何？亦未見現況
    地籍圖與原地籍圖比對過程之說明。公路總局第五區養護工
    程處於60幾年鋪設嘉義縣太保市麻太路時，全依地政事務所
    所繪製之地籍圖施作，並依前開地籍圖，將公有、私有土地
    切割清楚，現況地籍圖卻顯示原告所有723地號土地上有人
    行道，顯有違誤，爰提起本件訴訟，請求確認兩造土地間之
    界址等語。
　㈢並聲明：請求確認原告所有坐落嘉義縣○○市○○段00000○00000
    地號土地與被告所有坐落同段692、695地號（原告贅載694
    地號，本院逕為更正）土地間之三個界址點。
二、被告則以：界址並無變動，之前高雄高等行政法院審理時有
    請人來測量，當時測量人員也說就是如此，是正確的等語。
三、得心證之理由：
  ㈠按所謂因定不動產界線之訴訟，係指不動產之經界不明，或
    就經界有爭執，而求定其界線所在之訴訟而言（最高法院30
    年抗字第177號判決參照），是確認經界之訴，性質上屬於
    形成之訴。原告提起此訴訟時，只須聲明請求定其界線之所
    在即可，無須主張特定之界線。縱原告有主張一定之界線而
    不能證明，法院仍不能以此駁回其訴，亦即法院可不受兩造
    當事人主張之拘束，得本於調查之結果，定雙方不動產之經
    界（最高法院90年度台上字第868號判決意旨參照）。經查
    ，本件原告主張兩造間前開土地相鄰，並因界址爭議，原告
    所有前開土地於法律上即有不安之狀態，而此種不安狀態可
    以確認判決除去之，原告自得提起本訴，求為判決確定系爭
    土地之界址，合先敘明。
  ㈡本件經本院會同兩造及內政部國土測繪中心人員到場勘驗，
    並依原告聲請囑託內政部國土測繪中心鑑測693-1、694-1與
    692、695土地之界址線及於鑑定圖上套繪重測前上開界址線
    之位置，該中心人員係使用精密電子測距經緯儀，在系爭土
    地附近檢測嘉義縣水上地政事務所測設之圖根點，經檢核無
    誤後，施測導線測量及布設圖根導線點，經檢核閉合後，以
    各圖根點及圖根導線點為基點，分別施測系爭土地及附近界
    址點，並計算其坐標值輸入電腦，以自動繪圖儀展繪於鑑測
    原圖上（同重測後地止圖比例尺1/500及重測前地籍圖比例
    尺1/1200），然後依據內政部國土測繪中心保管之重測前地
    籍圖、嘉義縣水上地政事務所保管之重測後地籍圖、地籍調
    查表等資料，展繪本案有關土地地籍圖經界線，與前項成果
    核對檢核後測定於鑑測原圖上，作成比例尺1/500之鑑定圖
    ，有內政部國土測繪中心檢送之鑑定書附卷可稽。而依內政
    部國土測繪中心鑑定結果為：
  ⒈圖示⊙小圓圈係圖根導線點。
  ⒉圖示─黑色實線為嘉義縣太保市嘉太段地籍圖經界線：其中A─
    B─C連接實線係嘉太段693-1、694-1地號與同段692、695地
    號土地間之地籍圖經界線。
  ⒊圖示A…B…C藍色連接線係以重測前過溝段地籍圖（比例尺1/12
    00）測定系爭土地間界址，並讀取其坐標後，展點連線於重
    測後地籍圖比例尺1/500鑑測原圖上之位置，即為法官現場
    囑託鑑測，嘉太段693-1、694-1地號與692、695地號土地間
    重測前地籍圖經界線，經鑑測結果與地籍圖重測成果相符。
  ㈢原告雖主張公路總局第五區養護工程處於60幾年鋪設嘉義縣
    太保市麻太路時，全依地政事務所所繪製之地籍圖施作，並
    依前開地籍圖，將公有、私有土地切割清楚，現況地籍圖卻
    顯示原告所有723地號土地上有人行道，顯有違誤，足見本
    件系爭界址確已偏離南移等語，惟查，依卷附交通部公路總
    局第五區養護工程處110年5月21日五工養字第1100042528號
    函覆略以：嘉義縣麻太路路段係嘉義縣政府管養等語，及嘉
    義縣政府110年6月22日府建管理字0000000000號、110年12
    月10日府建道工字第1100289099號函覆略以：查太保市○○段
    000地號位於人行道範圍，係為本府於101年度辦理之「嘉義
    縣太保市道路（市政路）新風貌第五-1期建設工程」工程路
    段旁，該工程自101年12月23日開工，於102年7月25日竣工
    ，本案工程係於麻太路既有路側綠帶、路肩範圍新設人行道
    及照明設施，工程邊界以既有道路側溝或排水溝往道路中心
    施設人行道，並無參考相關地籍圖及辦理土地鑑界等語，可
    知原告所有723地號土地上之所以有人行道，係因723地號土
    地原係坐落於麻太路之路側綠帶、路肩範圍，且施設人行道
    並無參考相關地籍圖及辦理土地鑑界，是原告以其723地號
    土地上有人行道乙情，據以推認系爭界址確已偏離南移乙節
    ，尚屬無據。再者，本件鑑定機關前開鑑測結果係以精密儀
    器為之，並兼顧兩造所有系爭土地及附近土地之界址點，則
    該鑑測結果，應可憑信。
  ㈣綜上所述，本院審酌內政部國土測繪中心鑑測兩造所有系爭
    土地之界址，其鑑測結果並無不精準之情況，是本院認定原
    告所有坐落嘉義縣○○市○○段00000○00000地號土地與被告所
    有坐落同段692、695地號土地之經界線為如附圖編號A─B─C
    所示連線。
四、本件事證已臻明確，兩造其餘攻擊防禦方法，核與判決結果
    不生影響，爰不逐一論述。
五、末按不動產經界之訴訟，與分割共同物之性質相同，均為形
    式上的形成訴訟，具有非訟事件之性質，法院不受當事人聲
    明之拘束，只須有確認界址必要，即不能諭知駁回原告之訴
    。惟本院認定之界址，本與地籍圖之經界線相同，而被告對
    於地籍圖所示之界址並未爭執，是原告就該部分之行為，非
    為伸張或防衛權利所必要，而被告否認原告所主張之界址，
    則屬防衛權利所必要，參酌民事訴訟法第81條第1款規定，
    爰由原告負擔本件訴訟費用，併此敘明。
六、訴訟費用負擔之依據：民事訴訟法第78條、第81條第1款。
中　　華　　民　　國　　111 　年　　1 　　月　　28　　日
                  臺灣嘉義地方法院朴子簡易庭
                                  法　官　孫偲綺
以上正本係照原本作成。
如對本判決上訴，須於判決送達後20日內向本庭（嘉義市文化路
308之1號）提出上訴狀（均須按他造當事人之人數附繕本）。如
委任律師提起上訴者，應一併繳納上訴審裁判費。
中　　華　　民　　國　　111 　年　　1 　　月　　28　　日
                                  書記官  李珈慧